【裁判字號】    98,上訴,1087
【裁判日期】    981224
【裁判案由】    違反商業會計法等
【裁判全文】
臺灣高等法院高雄分院刑事判決        98年度上訴字第1087號
上  訴  人  臺灣高雄地方法院檢察署檢察官
被      告  甲○○
上列上訴人因被告違反商業會計法等案件，不服臺灣高雄地方法
院97年度重訴字第53號中華民國98年6 月11日第一審判決（起訴
案號：臺灣高雄地方法院檢察署96年度偵字第28667 、28800 號
），提起上訴，本院判決如下：
    主  文
上訴駁回。
    理  由
一、公訴意旨略以：甲○○明知勇大工程有限公司（下稱勇大公
    司）因逃漏稅捐情事將遭國稅局查緝，竟仍基於幫助其兄許
    昇昌、匡信國、張耀仁、蘇德源等人之犯意，將身分證件交
    予許昇昌並陪同至銀行開立帳戶以製作股權移轉之資金證明
    ，任由許昇昌、張耀仁等人將勇大公司負責人匡信國全部股
    份轉讓予甲○○及向高雄市政府辦迄負責人變更登記，而自
    民國（下同）94年5 月10日（起訴書誤載為1 日）起擔任勇
    大公司名義負責人，使得許昇昌、張耀仁、蘇德源等人得以
    繼續利用勇大公司從事逃漏稅捐、填載不實會計憑證、幫助
    逃漏稅捐等行為，及向國稅局申報稅捐，足生損害於稅捐機
    關對於稅務管理之正確性。因認被告甲○○涉犯幫助連續詐
    術逃漏稅捐、連續填載不實會計憑證、連續幫助逃漏稅捐及
    行使業務登載不實文書等罪。
二、按犯罪事實應依證據認定之，無證據不得認定犯罪事實；不
    能證明被告犯罪者，應諭知無罪之判決，刑事訴訟法第154
    條第2 項及第301 條第1 項分別定有明文。而認定不利於被
    告之事實，須依積極證據，苟積極證據不足為不利於被告事
    實之認定，即應為有利於被告之認定。另按事實之認定，應
    憑證據，如未能發現相當證據，或證據不足以證明，自不能
    以推測或擬制之方法，以為裁判基礎；認定犯罪事實，所憑
    之證據，雖不以直接證據為限，間接證據亦包括在內，然無
    論直接或間接證據，其為訴訟上之證明，須於通常一般之人
    均不致於有所懷疑，而得確信其為真實之程度者，始得據為
    有罪之認定，倘其證明尚未達到此一程度，而有合理性懷疑
    之存在時，即無從為有罪之認定，最高法院30年上字第816
    號、40年台上字第86號、76年台上字第4986號分別著有判例
    意旨可資參照。
三、公訴人認被告甲○○上開違反商業會計法等罪，無非係以勇
    大公司設立登記表、公司變更登記表、變更登記申請書、證
    人許昇昌之證述及被告甲○○之供述等為主要論據。惟訊據
    被告甲○○堅決否認有公訴人所指之犯行，辯稱：伊都不知
    道這些事情，不知道勇大公司的存在，也沒有開過發票；當
    初是伊哥哥許昇昌說要向伊借身分證，但沒有說用途，因伊
    信任許昇昌，所以就將身分證借給他，伊只有借身分證給許
    昇昌，沒有借印章給他。許昇昌叫伊去銀行開戶，開戶後，
    伊因為信任哥哥許昇昌，所以將開戶的印章、存摺都交給許
    昇昌，伊沒有去領提款卡。伊是一直到許昇昌被告，傳喚伊
    當證人，伊才知道自己是勇大公司負責人；且伊並未在任何
    公司變更登記申請文件上簽名，沒有在勇大公司開立任何發
    票等語。
四、經查：
  (一)證人柯雪娥於原審審理時證稱：勇大公司負責人之變更登記
    係由張耀仁委託伊辦理，由張耀仁提供新的負責人甲○○之
    身分證影本等資料給伊；伊於勇大公司辦理變更登記之前及
    辦理期間，均未見過被告甲○○或與其聯絡過；因為勇大公
    司是張耀仁直接拿資料過來要辦理變更負責人，伊就直接找
    張耀仁等語（見原審卷第187 、191 、192 頁）；另佐以勇
    大公司辦理變更登記之代送文件委託書、補正申請書、高雄
    市政府94年5 月10日高市府建二公字第09400454750 號函文
    等資料（見公文卷第41頁背面、第44、48頁），皆可證明係
    由證人柯雪娥為勇大公司辦理變更登記負責人為被告甲○○
    乙事無訛。是依證人柯雪娥上開證述，足徵並非被告甲○○
    親自交付身分證影本並委託證人柯雪娥辦理公司變更登記之
    事實。
  (二)證人許昇昌於原審審理時證稱：甲○○有問伊借用她身分證
    、存摺的用途，但伊沒有明確的回答她，就含糊帶過，只跟
    她說伊要用，先借給伊；甲○○提供的帳戶是在高雄銀行博
    愛分行新開設的，是伊跟甲○○一起去申辦的，開戶的印章
    是伊新刻的，開戶當天就拿到存摺、印章，沒有提款卡，後
    來也沒有領，伊將甲○○的存摺、印章交給張耀仁等語（見
    原審卷第89、92至94頁）。證人張耀仁於檢察官偵查中亦證
    稱：不認識甲○○，許昇昌交付甲○○之身分證影本給伊作
    為交換公司負責人用，不知道甲○○是某知情，沒有付代價
    給甲○○等語（見偵四卷第1 、2 頁）。證人許昇昌、張耀
    仁證述互核並無不符；又與被告甲○○上開所辯各節大致相
    符，被告所辯已非無據。衡諸被告甲○○與證人許昇昌為親
    兄妹，是被告甲○○基於兄妹情誼，深信親人無彼此陷害之
    可能，故縱使許昇昌未詳細交代借用之原因，仍願將身分證
    影本及新開戶之金融機構帳戶借與其兄許昇昌使用，亦非不
    無可能；況同案被告匡信國亦證稱：伊因要去別家公司上班
    ，不想造成在外面接工作之嫌疑，乃急著將勇大公司過戶給
    別人，伊不知公司負責人變更登記為被告甲○○等語（見偵
    一卷第137 、138 頁）。同案被告匡信國欲將勇大公司辦理
    過戶，倘要過戶予被告甲○○，以其係被告甲○○表兄之親
    戚身分，早可於徵得被告甲○○同意後辦理，豈需大費周章
    由許昇昌諉稱借用並帶同開戶，以取得被告甲○○之身分證
    影本及存摺等物，再託由他人辦理；又倘被告甲○○確實知
    悉其因出借身分證影本及存摺與許昇昌，係為辦理公司變更
    登記而擔任勇大公司負責人，而同案被告匡信國為被告甲○
    ○之表哥，且為勇大公司前任負責人，如需辦理變更登記，
    亦需經其同意轉讓公司出資額，則同案被告匡信國理應知情
    ，然同案被告匡信國卻不知此事，益徵被告甲○○確實不知
    其擔任勇大公司負責人之事。
  (三)本院檢附被告甲○○書寫信封原本、平日書寫資料原本、當
    庭書寫直式、橫式姓名各20次原本、高雄銀行存款印鑑卡原
    本、華南銀行印鑑卡、開戶總約定書條款確認聯、存款往來
    項目申請書原本暨勇大公司案卷原卷等資料，送請法務部調
    查局鑑定結果，勇大公司案卷內「甲○○」之簽名筆跡與被
    告甲○○上開送鑑資料上之「甲○○」簽名筆跡筆劃特徵不
    同，有該局98年11月26日調科貳字第09800591340 號鑑定書
    1 份附卷足稽。則上開勇大公司辦理變更登記案卷內檢附之
    董事願任同意書、股東同意書代送文件委託書、補正申請書
    上「甲○○」之筆跡，顯非被告甲○○所親簽無訛。準此，
    被告甲○○既無簽寫該等文件，亦未獲告知，則其辯稱：對
    於伊擔任勇大公司負責人及勇大公司有虛開發票等節均毫無
    所知等語，應堪採信。
五、綜上所述，本件雖可證明被告甲○○有交付身分證影本及銀
    行帳戶資料予許昇昌，惟依被告甲○○與許昇昌係親兄妹之
    身分關係，被告甲○○未能預見許昇昌持其證件供作不法用
    途，核數情理之常，此與一般為謀私利而將證件交予詐騙等
    不法之徒，而幫助犯罪之情難以相提並論，尚難執此遽認被
    告甲○○有何利用勇大公司從事逃漏稅捐、填載不實會計憑
    證及幫助逃漏稅捐等行為。從而，公訴人所為訴訟上之證明
    ，尚未達通常一般之人均不致有所懷疑，而得確信被告甲○
    ○有公訴意旨所指犯行之程度，故仍有合理懷疑存在。此外
    ，復查無其他積極證據足認被告甲○○有公訴人所指之上述
    犯行，揆之上開說明，自應為被告甲○○無罪之諭知。
六、至公訴人聲請向高雄市國稅局調取勇大公司於94年5 月10日
    以後所開立之統一發票一節，業經財政部高雄市國稅局鼓山
    稽徵所98年9 月18日，以「因公司申報無需檢附統一發票，
    係由營業人自行保留，故本所無相關資料」等語函覆在卷；
    公訴人復未能提供上開統一發漂以供本院審酌，本院自無再
    行調查之必要，附此敘明。
七、原審因而以不能證明被告甲○○犯罪，而為被告甲○○無罪
    之諭知，核無違誤；檢察官上訴意旨，猶執前詞，指摘原判
    決此部分不當，為無理由，應予駁回。
據上論斷，應依刑事訴訟法第368 條，判決如主文。
本案經檢察官張其主到庭執行職務。
中    華    民    國    98    年    12    月    24    日
                  刑事第四庭    審判長法  官  蕭權閔
                                      法  官  李嘉興
                                      法  官  林水城
以上正本證明與原本無異。
如不服本判決應於收受本判決後10日內向本院提出上訴書狀，其
未敘述上訴理由者，並得於提起上訴後10日內向本院補提理由書
狀（均須按他造當事人之人數附繕本）「切勿逕送上級法院」。
中    華    民    國    98    年    12    月    24    日
                                      書記官  林佳蓉

司法院資訊處製作；財團法人民間司法改革基金會備份。
